【裁判字號】    89,訴,760
【裁判日期】    900116
【裁判案由】    竊盜等
【裁判全文】
台灣基隆地方法院刑事判決                          八十九年度訴字第七六號
    公  訴  人  台灣基隆地方法院檢察署檢察官
    被      告  甲○○
                丙○○
右列被告因竊盜案件，經檢察官提起公訴（八十九年度偵字第三四六四號、偵緝字第
二三０號、偵緝字第二三一號），本院判決如左：
    主      文
甲○○、丙○○共同連續於夜間侵入住宅而竊盜，各處有期徒刑拾月，均緩刑伍年。
    事      實
一、甲○○、丙○○基於犯意之聯絡，意圖為第三人不法之所有，並基於概括之犯意
    ，於民國八十九年一月九日晚間七時三十分許，推由甲○○侵入台北縣瑞芳鎮○○路慶安新村十八號乙○○之住處，竊取乙○○所有之汽車鑰匙一支；得手後，
    再至該址後方之環河道路上，持以竊取乙○○所有之Ｑ六─三九五０號自用小客
    車；得手後，一起將車駕至當舖典當，得款新台幣（下同）十萬元，朋分花用。
    復於八十九年八月十四日凌晨二時許，以木頭頂開大門門栓後，侵入台北縣汐止
    市○○路一一五巷三十號有員工住宿之業企業股份有限公司，竊取該公司負責
    人丁○○所有之ＮＥＣ電腦一式五件、電腦主機一台、錄放影機一台、空白支票
    九張、面額二十九萬零四元之支票一張及支票印鑑專用章三枚；得手後，再以丙○○之ＴＶＷ─五０八號機車，將之載往基隆市○○○路一六六之一號十樓丙○○之租住處藏放，惟行經基隆市○○區○○路時，將其中支票連同印鑑沿路丟棄
    。八十九年八月二十一日凌晨零時許，在基隆市暖暖區碇內國小旁邊之ＯＫ便利
    商店前，以七千五百元之代價，將該錄放影機一台售與不知情之郭景國；同日下
    午二時許，在台北縣瑞芳鎮○○路慶安新村四號前，為警查獲進而查悉上情。
二、案經被害人乙○○、丁○○分別訴由台北縣警察局瑞芳分局、基隆市警察局第二
    分局報請台灣基隆地方法院檢察署檢察官偵查起訴。
    理      由
一、右揭事實業據被告甲○○、丙○○二人分別於警訊、偵查及審判中坦承不諱，並
    經告訴人乙○○、丁○○指訴歷歷，核與證人郭景國所述之情節相符，並有贓物
    認領保管單二紙在卷可稽；雖被告丙○○於偵查及審判中否認其知悉甲○○竊盜
    電腦等物，並將其於警訊中所坦承之「事後」知情，解讀為告訴人丁○○發覺後
    ，其才事後知悉云云；然查：被告二人係同居之未婚夫妻，曾經在該公司住宿二
    個月，被告甲○○在深夜以被告丙○○之機車而載運公司之物品回來，彼等一起
    搬運上樓，如謂被告丙○○對竊盜不知情，已非可信；何況，被告丙○○亦不諱
    言被告甲○○告以支票業已丟棄云云，來源若屬正當，豈會任意丟棄？再參以前
    述汽車亦為彼等共同行竊而加以典當，可見被告丙○○不但事先知情，而且具有
    共同竊盜犯意之聯絡無疑。準此，足見彼等前此之自白與事實相符，可以採信；
    被告丙○○事後所辯，避重就輕而已，不足採信，其犯行均堪認定。
二、核被告所為，係犯刑法第三百二十一條第一項第一款之加重竊盜罪即夜間侵入住
    宅竊盜罪。檢察官認為被告最後之竊盜行為，被告另又犯刑法第三百二十一條第
    一項第二款之加重竊盜罪即毀越門扇而竊盜罪，諒以被告以木頭頂開門栓而侵入
    ，乃毀越門扇或安全設備，而為其論據；然查：該款係以「毀越門扇、牆垣或其
    他安全設備而犯之」，而為其加重要件。所謂「毀越」，自係指毀而越之，即毀
    損與踰越之意也。申言之，兩者必須兼而有之始可，並非或毀或越，有一即可。
    因此，在中文上，縱對「毀越」二字之見解有所不同，亦應採取有利被告解釋原
    則，始合乎罪疑利益歸被告原則，亦合乎罪刑法定原則之精神。本院推原該款加
    重竊盜之立法本意，當係行為人毀損並踰越門扇或安全設備而竊盜，其主觀惡性
    及客觀危險性較之普通竊盜為重，故為加重處罰之規定。若此，如其毀損而未踰
    越，無從發生竊盜之問題；如未毀損而已逾越，只生普通竊盜之問題，不生加重
    竊盜之問題。何況，開啟門窗而入內行竊，並未毀損，只有踰越，既與毀越安全
    設備之情形不同（最高法院六十三年台上字第五Ｏ號判決參照）；同理，打開大
    門而未加以毀損，自不發生該款「毀越門扇」之問題。申言之，被告頂開門栓而
    侵入，既未有所毀損，自不發生該款「毀越門扇」之問題；縱認為門栓為安全設
    備之一，亦止於頂開而已，並未有所毀損，亦與毀越之意義有間，不得認係毀越
    安全設備。其次，公訴人認為被告丙○○就該公司之竊盜部分，並未參與，止於
    寄藏贓物云云；惟查：被告丙○○此部分係共同竊盜，已如前述，並非止於寄藏
    贓物，其寄藏贓物，屬於不罰之後行為；惟因此部分與前述竊盜汽車部分，具有
    連續犯之關係，為裁判上一罪，本院本應一併審判，不生變更法條之問題，本院
    亦不受公訴人所引罪名之拘束，併予指明。復次，被告丙○○以共同犯罪之意思
    ，推由被告甲○○下手實施，依大法官釋字第一０九號解釋，被告丙○○為共謀
    共同正犯，被告甲○○為實施共同正犯。彼等先後多次竊盜之行為，時間緊接，
    犯罪構成要件相同，顯係基於概括之犯意為之，為連續犯，均應論以一罪並加重
    其刑。
三、刑事立法上之「法益原則」要求任何行為要加以犯罪化，必因其法益受到侵害或
    危險。蓋刑事立法之核心，在於其所保護之法益。刑法之任務，在於法益之保護
    。無法益保護，無刑法可言；亦即無法益受到侵害或危險，則無施以刑罰之必要
    。行為如未造成「法益侵害」或「法益危險」，則無將之犯罪化之必要。在法益
    侵害，為「實害犯」；在法益危險，為「危險犯」。再者，法益本身依其價值評
    價之強度，而呈現法益位階。生命、身體、自由、名譽、財產五者，按其順序，
    而高低位階化。生命法益最高，其次身體法益，其次自由法益，其次名譽法益，
    而財產法益最低。此五種傳統法益，稱之為「個人法益」。在個人法益以外之「
    一般法益」、「團體法益」或「整體法益」，亦必須其與個人法益具有關連性者
    ，始得為刑法所保護之一般法益。所謂危險犯，亦即行為人之行為造成法益危險
    ，尚未至法益侵害，亦立法予以犯罪化。以最高位階之生命法益言之，刑法之有
    預備殺人罪、預備放火罪、預備強盜罪、預備擄人勒贖罪，均因其行為已造成生
    命法益之危險；否則，各該罪即無設預備犯之必要。如係單純身體、自由、名譽
    、財產之法益危險行為，則未曾設預備犯而加以犯罪化。蓋法益之功能，在刑法
    上有二：一為決定刑罰必要性；二為使得處刑合理性。前者，有法益保護之必要
    性，始得加以犯罪化；後者，其法定刑之刑罰種類及其刑度輕重，必須與其所保
    護之法益具有相當性。有「入刑化」之必要時，始得賦予該刑種；具有相當性時
    ，始得為該級刑度之訂定。申言之，必須與其法益位階為合理而相當之規範，以
    免產生不合理之法定刑。依前者，可以導出一基本刑事立法原則，即「無法益損
    害，即無刑罰」原則。否則，立法者任意行使其刑罰權之結果，勢必使得刑事法
    充斥無法益之犯罪。如此，隨意加以犯罪化，輕易動用刑罰，實與刑罰「最後手
    段原則」有違。依後者，其刑罰之賦予始合乎「罪責原則」，使其罪責與刑罰得
    以相適應而具有相當性，亦即立法上之「罪刑相當原則」。查本案竊盜行為所侵
    害者為個人財產法益，乃財產法益之實害犯，其犯罪化之立法固有必要。惟財產
    犯罪而無暴力行為時，是否必須列為公訴罪，非無商榷之餘地。其次，刑法第三
    百二十一條第一項之加重竊盜罪，除其第五及第六款乃純道德加重條款外，其第
    一款至第四款，依法益觀點言之，似因被害人之生命法益陷於危險使然。申言之
    ，第一款之夜間侵入住宅竊盜、第二款之毀越安全設備竊盜、第三款之攜帶凶器
    竊盜、第四款之結夥三人以上竊盜，在對被害人之財產法益產生實害之外，並對
    其生命、身體及自法益產生危險，而為財產法益之實害犯、生命、身體及自由法
    益之危險犯。既與生命法益有關，其犯罪化並加重其刑之立法尚有法理可言。惟
    其第五款之乘災害之際竊盜、第六款之在車站或埠頭竊盜，則純因道德非難性之
    考量，並非基於法益之考量，事實上，其量刑委諸司法即可，加重其刑之立法並
  無必要。
四、刑事司法上之「罪刑相當原則」要求法官在量刑時，應依法益之位階，重所當重
    ，輕所當輕，必使罪得其刑而刑當其罪；不得重罪而輕判，或輕罪而重判；期使
    責任與刑罰得以相適應，而具有相當性。地藏十輪經（第三卷）云：「若犯重罪
    ，應重治罰；若犯中罪，應中治罰；若犯輕罪，應輕治罰；令其慚愧，懺悔所犯
    。」其此之謂也！為此，本院審酌被告之品行、生活狀況、智識程度、犯罪之動
    機、目的、犯罪所生之危害、犯罪後之態度等一切情狀後，認為分別量處如主文
    第一項所示之自由刑，足以使其罪刑相當，爰宣告之，以示儆懲。其次，被告未
    曾受有期徒刑以上刑之宣告，有台灣高等法院檢察署刑案記錄簡覆表在卷可按；
    其經此教訓，當之所警惕，信無再犯之虞，本院因認所宣告之刑，以暫不執行為
    適當，爰均併予宣告緩刑五年，以勵自新。
五、頂開門栓之木頭，雖係供犯罪所用，然並未扣案，亦無從證明係被告所有，不應
    宣告沒收，併此說明之。
六、據上論斷，應依刑事訴訟法第二百九十九條第一項前段、刑法第二十八條、第五
    十六條、第三百二十一條第一項第一款、第七十四條第一款、罰金罰鍰提高標準
    條例第一條前段而判決如主文。
本案經檢察官周啟勇到庭執行職務。
中      華      民      國    九十      年      一      月     十六     日
                                    台灣基隆地方法院刑事庭
                                        法  官  陳  志  祥
右正本證明與原本無異。
如不服本判決，應於送達後十日內，向本院提出上訴狀。
中      華      民      國    九十      年      一      月     二十     日
                                        書記官  陸  清  敏
附錄：
刑法第三百二十一條第一項：
犯竊盜罪而有左列情形之一者，處六月以上五年以下有期徒刑：
一、於夜間侵入住宅或有人居住之建築物、船艦，或隱匿其內而犯之者。
二、毀越門扇、牆垣或其他安全設備而犯之者。
三、攜帶兇器而犯之者。
四、結夥三人以上而犯之者。
五、乘火災、水災或其他災害之際而犯之者。
六、在車站或埠頭而犯之者。
（罰金已依罰金罰鍰提高標準條例提高為十倍）


司法院資訊處製作；財團法人民間司法改革基金會備份。
